臺灣板橋地方法院刑事判決　　　　　　　　　　　　九十二年度交訴字第一八二號
　　公　訴　人　臺灣板橋地方法院檢察署檢察官
　　被　　　告　乙○○
　　選任辯護人　甲○○律師
右列被告因過失致死案件，經檢察官提起公訴（九十二年度偵字第二一五一八號、第
二一七七一號），本院判決如左：
    主  文
乙○○從事業務之人，因業務上之過失致人於死，處有期徒刑拾月。
    事  實
一、乙○○係亞東預拌混泥土股份有限公司之司機，為從事駕駛業務之人員，於民國
    九十二年十一月二十六日七時四十分許，駕駛車號ＢＱ－０三０號大貨車執行其
    駕駛業務，途經台北縣泰山鄉○○街二十八號前，以時速約四十公里之速度向前
    行駛時，本應注意車前狀況，隨時採取必要之安全措施．及注意汽車在未劃分快
    慢車道上之同一車道行駛時，後車與前車之間應保持隨時可以煞停之距離，竟疏
    未注意，僅與其右前方同方向駕駛機車之鄭武雄保持半公尺至三公尺之未達安全
    反應距離之間隔，以致見同向鄭武雄駕駛機車滑倒往左倒於其原遵行車道上時，
    未能及時煞車，且於發現對向車道對方約五十公尺遠處有車駛來之狀況下，仍以
    原車速向左偏駛入對向車道，欲閃避倒地之鄭武雄，此際，乙○○為避免碾壓到
    已倒地之鄭武雄，應立刻採取必要之安全措施，於將其車駛入對向車道之始，閃
    燈警示告知尚有一段距離之來車減速停車，同時將自己駕駛之大貨車煞停於對面
    車道上，或減速緩慢行駛至確定其車與鄭武雄躺地處已有相當安全距離時再將其
    車駛回原車道，且依當時天候雖然是雨天，但有日間自然光線、柏油路面、路面
    無缺陷、無障礙物、視距良好等情況，亦無不能注意之情事，竟疏未注意，於尚
    未駛至與鄭武雄躺地處有相當安全距離處時即貿然變換駛回原車道，以致其大貨
    車右後輪壓過鄭武雄頭部、胸部、造成鄭武雄當場死亡。乙○○於肇事後於其犯
    罪尚未經該管公務員發覺前，自行打電話報案並報明肇事人姓名、地點，而員警
    獲報前往現場處理時在場自首，並接受裁判。
二、案經台北縣政府警察局新莊分局報告臺灣板橋地方法院檢察署檢察官相驗後自動
    偵辦。
    理  由
一、訊據被告乙○○固坦承肇事發生車禍，惟矢口否認有何過失之情節，其及辯護人
    辯稱：我稱未及閃避，並非承認未保持安全距離，蓋未保持安全距離僅是駕駛人
    行政上應遵行之義務，縱未保持安全距離，並不必然發生死傷之結果，我並非於
    鄭武雄滑倒之第一時間即行輾壓其頭部及胸部，鄭武雄發生無預警滑倒之第一時
    間，我已成功閃避防止壓到鄭武雄，故此階段，我並無疏於注意未保持安全距離
    致煞車不及造成鄭武雄死亡，鄭武雄之死亡與我未保持安全距離並無相當因果關
    係，我於行駛對向車道數公尺後，因見對向有一高速行駛之自小客車迎面駛來，
    為免與該自小客車對撞，遂又將方向盤往右打，當回復到原來之車道時，曾自右
    方照後鏡觀察後方有無來車，惟當時車行角度因與車道約呈三十度切角，仍無法
    得知鄭武雄所在位置，復無法預見鄭武雄自滑倒處滑行長達十二‧七公尺，且當
    時依經驗法則判斷已有相當安全之距離，而採取為閃避來車情況緊迫下不得不之
    應變措施，否則我切回原車道之角度應可平順轉換，甚或在對向車道多行數公尺
    後再行切換，我無違反客觀注意義務，復無客觀可預見性及迴避可能，對鄭武雄
    死亡結果應無過失可言，且如有過失，係為防止輾壓到鄭武雄而駛入對向車道時
    ，因對向有一高速行駛之自小客車迎面駛來，為免與該自小客車迎面對撞造成重
    大傷亡，不得已下又將方向盤打回原車道，而將滑行長達十二‧七公尺之鄭武雄
    輾斃，我的行為核與刑法第二十四條「緊急避難」之要件相符，應得阻卻違法云
    云。經查：
    (一)右揭事實業據被害人之兒子丁○○及被害人之配偶黃玉珠指訴歷歷，且本件被
      害人鄭武雄駕駛普通重機車先行滑倒，致遭大貨車輾壓應可確定之情。並有台
      灣省台北縣區車輛行車事故鑑定委員會九十三年五月十七日北鑑字第九三三七
      五號函在卷足稽。固機車究竟是因天雨路滑倒地，或壓到減速標線倒地，或大
      貨車靠近緊逼所造成，因無相關跡證無法比對等情，亦有上開鑑定意見可參，
      惟證人即製作本件車禍現場圖之警員丙○○於本院審理證稱：「被害人機車倒
      地或刮地痕的附近現場都有看過，並無大貨車的煞車痕等語」明確。被告於本
      院審理時亦自承見機車滑倒未緊急煞車等語（詳參本院九十三年八月三日審判
      筆錄）。是被告見同車道前行之車輛滑倒並未煞停其車之事實明確。又被告於
      警詢中供稱：「當時對方（指被害人）在我車右前方約三公尺處滑倒，我趕緊
      煞車向左邊車道閃躲，當時對向車道有一部自小客車駛來，我趕緊將車輛拉回
      自己車道以免對撞，結果我右後輪碾過對方胸口及頭部。我當時車速約四十公
      里。我未保持安全距離，煞車閃躲不及才會輾過對方」云云（見偵查卷第四頁
      背面」；於本院審理時供稱：「那天下大雨，路面滑，如果緊急煞車的話煞不
      ，如果是相驗卷第二十頁編號六這張照片的話，相當於我大貨車停的位置，這
      位置如果被害人沒有倒下來的話，以我跟他車子有半公尺的間距，應該可以直
      接過去，不用閃他，雖車子的寬度已經占滿整個路面，當時靠近被害人的車子
      ，我車子有吃到對向車道，有注意到對向車道有小客車，平常開車前車減速慢
      行，我會向左邊閃躲，如果距離夠我會保持一定間隔繼續往前走，當時是因為
      他在我右前方滑倒，倒在我的車道，我才切到左邊車道」等語（同上審判筆錄
      ）。而被告大貨車上之行車紀錄卡亦顯示被告於肇事前之車速係維持在時速四
      十公里，亦有該行車紀錄卡影本一份在卷可稽（見偵查卷第二九頁），並經證
      人丙○○於本院審理證述明確。是縱被告所言當時對向車道有車駛來云云屬實
      ，依卷附之道路交通事故調查報告表所載：當時天候雖是雨天，但有日間自然
      光線、柏油路面、路面無缺陷、無障礙物、視距良好等情況，顯無不能注意之
      情事，被告仍有下列之應注意能注意而不注意之過失：
      (1)本件肇事地點為雙向二車道，並無慢車道，被告大貨車體積甚為龐大，其車
        在原遵行車道上行駛，已將整個車道佔滿，在該車道上，其右側並無任何道
        路空間可供機車行駛之事實，有卷附之現場圖及照片可證。依被告當時車速
        為時速四十公里，按照汽車行駛距離及反應距離表所示，時速四十公里之反
        應距離為八點三二公尺，及一般公路汽車煞車距離、行車速度對照表所示，
        於瀝青潮濕路面，時速四十公里之煞車距離為八至十公尺左右，是縱不論汽
        車煞車距離與行車速度間之關係，其當時駕駛大貨車應與在其前方或右前方
        行駛之被害人應至少保持八公尺以上之距離，但依被告供述，其車距離被害
        人之機車僅有半公尺至三公尺之間隔，尚不及上開反應距離之一半，其顯未
        與前車保持隨時可以煞停其車之距離，以致其採取向左偏駛至對向車道之動
        作。
      (2)依被告所述：「往左偏的時候有看到對向小客車過來，小客車之距離，如果
        是相驗卷第二十頁編號六這張照片的話，相當於我大貨車停的位置」云云，
        參酌被告大貨車於肇事後停車位置之車尾，距被害人機車倒地之刮地痕之起
        點，約逾五十公尺，有卷附現場圖所標示之距離可參（以各段距離相加），
        則被告駕駛大貨車向左偏駛入對向車道時，其所謂之對向來車尚有約五十公
        尺遠。此際，被告既已知被害人倒地，應能預見被害人有滑行並被其車輾壓
        之危險，就應立刻採取必要之安全措施，即：於將其車駛入對向車道之始，
        閃燈警示告知尚有一段距離之來車減速停車（依道路交通事故調查報告表所
        載，被告駕駛之大貨車車長達七點五公尺，體積龐大，其當時猶有時間駛入
        對向車道，再駛回原車道，而未與對向車道來車相撞，則顯見對向車道來車
        車速非甚快，是其於向左惼閃時，應有足夠之時間以打燈號警告來車煞停其
        車），同時將自己駕駛之大貨車煞停於對面車道上，若其仍要繼續行駛再駛
        回原車道，亦應於觀察來車之餘，以照後鏡仔細觀察被害人躺地之位置，減
        速緩慢行駛至確定其車與被害人躺地處已有相當安全距離時再將其車駛回原
        車道。惟依被告供述可證，其根本無警告來車並作停車之想法，亦無減速慢
        行之準備，更於行駛過程中未觀察被害人躺地位置，即欲直接駛入原車道以
        致肇事。又機車行進中滑倒，必然會滑行，此應為一般人可預見，且被告既
        見被害人倒地，自己又欲駛回原車道，如何能不觀察注意被害人躺地處即駛
        回原車道？被告辯護人為被告辯護稱：當時車行角度因與車道約呈三十度切
        角，無法得知鄭武雄所在位置，復無法預見鄭武雄自滑倒處滑行長達十二‧
        七公尺，且當時依經驗法則判斷已有相當安全之距離，無違反客觀注意義務
        ，無客觀可預見性及迴避可能云云，殊不足採。
    (二)按汽車在同一車道行駛時，除超越前車外，後車與前車間，應保持隨時可以煞
      停距離；駕駛人並應注意車前狀況及兩車併行之間隔，並隨時採取必要之安全
      措施。道路交通安全規則第九十四條第一款、第三款分別定有明文。被告駕車
      本應注意上開規定，且依前揭道路交通事故調查報告表之記載及肇事現場照片
      觀之，亦無不能注意之情事，竟未與前車保持隨時可煞停其車之距離，且疏未
      注意採取上揭必要之安全措施，以致車後輪壓過鄭武雄頭部、胸部、造成鄭武
      雄當場死亡，被告顯有過失。被害人確因本件車禍致顱骨開放性骨折因而死亡
      ，復有相驗筆錄、相驗照片、臺灣板橋地方法院檢察署相驗屍體證明書等附偵
      查卷足憑。被告過失駕車肇事行為，與被害人之死亡結果間，具有相當因果關
      係，本件事證明確，被告犯行洵堪認定。
    (三)至於辯護人以緊急避難為被告辯護部分：按緊急避難行為，須自己或他人之生
      命、身體、自由、財產猝遇危險之際，非侵害他人法益別無救護之途，為必要
      之條件。倘行為人應注意並能注意而不注意，致有一定結果之發生者，則與緊
      急避難之法定要件顯然不符（最高法院七十三年度臺上字第一八二七號判決意
      旨參照）。查被告本應在遵行車道內行駛，若確有與前車保持隨時可以煞停之
      距離，見前車滑倒本應踩煞車並停車，以避免撞擊前車，其不停車且依原速度
      駛入對向車道前進，以採取上述必要安全措施，其竟疏未注意以致肇事，顯與
      刑法第二十四規定緊急避難之要件不該當，其此部分辯解，亦不足採。
二、核被告所為，係犯刑法第二百七十六條第二項之業務過失致人於死罪。被告於肇
    事後，於其犯罪尚未為該管公務員發覺前，自行打電話報案，報明肇事人姓名、
    地點，而於員警獲報前往現場處理時在場自首，並接受裁判，此有臺北縣政府警
    察局新莊分局出具之交通事故駕駛人是否自首調查表壹紙附偵查卷足憑；嗣被告
    雖就是否撞及被害人之車輛乙情有所爭執，惟此為被告訴訟法上防禦權之行使，
    於被告前所為自首行為之效力並無影響，仍應依刑法第六十二條前段之規定減輕
    其刑。爰審酌被告本案過失程度，所致之法益侵害程度，被害人亦與有過失，被
    告事後未與被害人達成和解，暨犯罪後態度等一切情狀，量處如主文所示之刑。
據上論斷，應依刑事訴訟法第二百九十九條第一項前段、刑法第二百七十六條第二項
，第六十二條前段，罰金罰鍰提高標準條例第一條前段，判決如主文。
本案經檢察官蘇揚旭到庭執行職務
中　　　華　　　民　　　國　　九十三　　年　　　八　　　月　　二十五　　日
                                      臺灣臺北地方法院交通法庭
                                        審判長法　官  王復生
                                              法  官  陳明珠
                                              法  官  徐子涵
右正本證明與原本無異。
如不服本判決，應於判決送達後十日內，向本院提出上訴狀。
                                              書記官  彭麗紅
中　　　華　　　民　　　國　　九十三　　年　　　八　　　月　　二十七　　日
論罪法條全文
刑法第二百七十六條
(過失致死罪)
因過失致人於死者，處二年以下有期徒刑、拘役或二千元以下罰金。
從事業務之人，因業務上之過失犯前項之罪者，處五年以下有期徒刑或拘
役，得併科三千元以下罰金。
